【裁判字號】    98,簡上,4
【裁判日期】    990120
【裁判案由】    給付會款
【裁判全文】
臺灣屏東地方法院民事判決               98年度簡上字第4號
上  訴  人  丙○○○
訴訟代理人  乙○○
被上訴人    甲○○
上列當事人間請求給付會款事件，上訴人對於中華民國97年11月
20日本院97年度屏簡字第207 號第一審判決提起上訴，本院於民
國99年1 月6 日言詞辯論終結，判決如下：
    主  文
上訴駁回。
第二審訴訟費用由上訴人負擔。
    事實及理由
一、本件上訴人受合法通知，未於言詞辯論期日到場，核無民事
    訴訟法第386 條所列各情形，爰依被上訴人之聲請，准由其
    一造辯論而為判決。
二、上訴人方面：
  (一)原審主張：其並未參加訴外人黃清碧於民國95年11月1 日召
    集之互助會（下稱系爭互助會），依法無庸給付會款，且系
    爭互助會中有些會員為人頭會員，被上訴人不能單憑一紙自
    行製作之互助會單，即主張上訴人有參加系爭互助會。
  (二)除與原審抗辯相同予以引用之外，另於本院主張：被上訴人
    單憑互助會單上寫有「林淑娟」之姓名即認定上訴人有參加
    系爭互助會，與民法所規定之互助會單應記載規定顯有不符
    ，另外證人戊○○原審曾為被告，嗣後成為證人所為不利上
    訴人之證述，已有偏頗，且原審採認證人戊○○、己○○之
    證述不一，互為矛盾，前者證稱「係魏淑娟標中」、後者是
    證述「林淑娟要跟戊○○兩人一起分會款，之前有分過一次
    」，其等之證述不可採信；另外證人己○○並未親見親聞標
    會之過程，而是由會首轉告，其證述應為傳聞證據而不可採
    。而上訴人前雖曾參加黃清碧於93年2 月1 日所招互助會，
    惟是以女兒即訴外人林靜芬、林秀香之名義跟會，至於95年
    11月1 日與94年7 月15日之互助會均未參加等語置辯。
三、被上訴人方面：
  (一)原審起訴主張：被上訴人參加會首黃清碧於95年11月1 日召
    集之系爭互助會，會費每月新臺幣（下同）2 萬元，含會首
    共24會，被上訴人參加2 會均仍為活會，上訴人丙○○○亦
    為會員並已於96年6 月1 日以3,800 元標得1 會，惟會首黃
    清碧突然於96年8 月死亡，導致系爭互助會無法繼續而於同
    年9 月1 日止會，依據民法第709 之9 條規定，已得標之會
    員即上訴人依法應給付活會會員即被上訴人2 會之會款共計
    4 萬元等語。
  (二)除與原審主張相同引用外，另於本院主張：
    系爭互助會於95年11月1 日起會，每月一日開標，地點在會
    首家中，約定最低標金為1,500 元，每人每月2 萬元，共為
    24會，標得會後五日內要交互助會款，證人戊○○已經到庭
    證述上訴人和伊分會之事實。
四、被上訴人於原審聲明：1.上訴人應給付被上訴人40,000元及
    自起訴狀繕本送達翌日即97年4 月17日起至清償日止，按年
    息5 ％計算之利息。原審判決被上訴人全部勝訴，及依職權
    准為假執行宣告。上訴人聲明不服提起上訴，於原審聲明：
    被上訴人之訴應予駁回；於本院聲明：1.原判決廢棄，2.上
    開廢棄部分，被上訴人之訴及假執行聲請均應予駁回；被上
    訴人於本院聲明：上訴駁回。
五、按當事人主張有利於己之事實者，就其事實有舉證之責任，
    民事訴訟法第277 條定有明文。是被上訴人主張上訴人為系
    爭互助會會員，且已得標，負有給付會款之義務，自應就此
    有利於己之事實，負舉證責任。惟查：
  (一)上訴人雖否認參加系爭互助會，然證人戊○○原審到庭證述
    ：「（你是否有參加黃清碧95年11月1 日開始2 萬元的互助
    會？）有。」、「（是否認識魏淑娟？）認識」、「（他是
    否有參加這個會？）有。因為96年6 月1 日晚上8 點的時候
    我們兩人同時去標會。」、「（誰標中？）魏淑娟以3800元
    標中。」、「（你們之前是否認識？）因為這次去標會才認
    識的。之前都不認識。」等語（見原審卷第104 至107 頁）
    ，另於本院到庭證述亦稱：「（開標的時候有無去過？）有
    ，96年6 月1 日我有去，不是每一次都有去。那一次去，是
    因為我去標會，剛好那次林淑娟也有去。（你是否肯定，他
    說不認識你。）我肯定，那天只有三個人在場，即我、林淑
    娟、會首，因為這個會是我們兩個人分，所以我印象深刻，
    因為我很急著要錢，我們商量之後我和林淑娟一起分這筆錢
    。林淑娟是標到3,800 元。（你們彼此不認識如何分會？）
    因為當時林淑娟也在場。（你們拿到多少錢？）那時我拿到
    一半，約10幾萬。（為何急著用錢？）家用，小孩在讀書要
    付學費，還有我的保費等。（你和上訴人分十幾萬，後來半
    個會有沒有分？）96年8 月1 日我以3,200 標到會，但上訴
    人有無拿到錢，我不知道，我沒有到現場，我是用電話標會
    的。（互助會單你以何人名義參加？）我以我的名字戊○○
    參加的，95年11月1 日的會。（你肯定上訴人就是丙○○○
    嗎？）我很肯定。（上訴人：我不認識他，我沒有去，我不
    認識他要怎麼分會？）我很肯定，因為那天只有三個人，我
    又不認識上訴人丙○○○，我為何要賴他。在場只有我們三
    個人，也沒有人看到，（你是否肯定丙○○○96年6 月1 日
    有去標會？）肯定。（上訴人：你有無看到我在寫會？）沒
    有，他直接寫好交給會首。（96年8 月1 日有標3,200 你有
    拿到錢，會首如何給你？）他拿現金給我，我的錢我有拿到
    。會首說這個會我拿一半，我沒有看到會首有無拿一半的錢
    給丙○○○。（上訴人：我們兩位不認識如何分會？我有無
    說要跟你分會？是黃清碧講的還是我講的？）是我們三個商
    量的，會首說你標好幾次都沒有標到。會首就向林淑娟說這
    次我們兩個分，下次標到的話也是兩個人分。（上訴人：下
    次我怎麼沒有去？）我也沒有去，我是打電話去的。（你後
    來連續標幾次？）我七月沒有標到，我是八月才標到的。（
    你那時急著標會的費用花在哪裡？）家用，保險費等，家裡
    的花費很大。（你和丙○○○分會這件事情除了黃清碧你有
    無向他人說過？）己○○，因為他常到會首那邊去。是會首
    向己○○講的，己○○也問過我是否六月有與丙○○○分會
    。我認識己○○，他是改衣服的，是在服飾店認識的等語在
    卷，」等語在卷（見本院卷第68至71頁）。
  (二)另名證人己○○到庭證述：「（你是否認識黃清碧？）認識
    。（是否認識戊○○？）認識。（為何認識上列二位？）因
    為黃清碧開服飾店，我原本作女裝，我修改衣服，他賣的衣
    服大都是我修改的，差不多每天都有件，我是在家裡做的，
    我常去他的店。戊○○也是在服飾店認識的，他是去買衣服
    ，他有跟會所以認識他。我有與戊○○改過衣服。（你有無
    跟過黃清碧的會？）從91年度開始跟黃清碧的會，91年10月
    15日、93年2 月1 日、94年7 月15日、95年11月1 日這都是
    起會日期。（黃清碧的跟會有無互助單？）有，有會員名單
    。我跟的會都有，都是黃清碧給的。（黃清碧的會標會的時
    候是否要開本票？）沒有。（他開標的情形如何？）他當天
    早上用電話聯絡，在他的店開標，如果沒有人去，他會叫我
    去，因為一定要有人去，如果我沒有空，他會叫黃瑪莉，因
    為我們住的很近。（你前述的四個會黃瑪莉是否都有參加，
    戊○○是否有參加？）黃瑪莉四個都有參加，戊○○參加93
    年2 月1 日、95年11月他也有跟，以前的我不知道，我只知
    道這兩個。（庭呈會單）（黃清碧的會如果開標有人得標，
    黃清碧是否會告知會員何人得標、所寫標金為何？）會，活
    會的人會打電話去問。他不一定每個人都去通知。因為我都
    在黃清碧的店，活會的人自己會打電話去問黃清碧，我有聽
    到過，因為要付會錢，所以活會的會員會打電話問黃清碧何
    人得標是標多少錢，黃清碧的會都是內標。（黃清碧的會款
    如何收？）大部分都是我們自己去繳納給黃清碧，黃清碧自
    己去收的沒有幾個。（互助會單上的日期和金額是否代表得
    標的日期及所寫的標金？）是。（93年2 月1 日的互助會單
    有寫「林淑娟」是誰寫的？）這是我所寫的。（這林淑娟的
    是誰告訴你的？）這是黃清碧告訴我的，我也有問黃瑪莉，
    黃瑪莉也這麼說。（91年10月15日的互助會單第17個林淑娟
    是否就是在場的林淑娟？）（提示證人所提之91年10月15日
    互助會單與兩造）。是。（你是否認識林淑娟？）我不認識
    他，但我肯定是他。（上訴人有無參加上開提示之91年的互
    助會？）我有參加。（你是否以此名字跟會？）上訴人不是
    ，我用我女兒的名字跟會的，那麼久了，我忘記了。改稱：
    不是，我91年沒有參加，我這裡的會單沒有此會，我確定我
    沒有參加。91年互助會的林淑娟不是我，我沒有參加。（有
    無看過在場上訴人？）有，91年的林淑娟就是在場上訴人，
    因為上訴人跟會都是標的很高，那時我印象特別深刻，所以
    認識他。我們跟會都會寫一個條子給會首。91年那次開標時
    上訴人有去，我肯定是上訴人。因為上訴人標的很高，人家
    告訴我是大千石場的老闆娘，所以我印象深刻。（上訴人有
    無常常跟黃清碧的會？）我91年開始跟會，上訴人就都有跟
    會。（提示與89年4 月10日、90年8 月1 日的會單）這是上
    訴人跟別人的會的互助會單，他用「林淑娟」名字跟會，電
    話也一樣，這是黃瑪莉給我的，至於他向何人拿到我不清楚
    。（你與戊○○有多熟識？）有認識，但沒有深交。（95年
    11月1 日的互助會，戊○○何時寫的？）96年8 月寫的，因
    為那天我有去寫，我寫3,000 元，戊○○打電話給黃清碧，
    黃清碧以紙條寫戊○○寫的，他寫3,200 元，我告訴黃清碧
    說請戊○○讓給我，我可以以3,200 得標，黃清碧說這會是
    戊○○與淑娟分的，（你有無看過林淑娟本人？）有，我肯
    定。（95年11月1 日互助會單上有寫到「林淑娟、96年6 月
    1 日3800」、名字前有寫一個序號8 ，這是何人所寫，代表
    何意思？）這是我寫的，代表是第8 個標到的，日期是代表
    96年6 月1 日得標的，3,800 是標金，因為我是活會要繳納
    會錢，我親自去問會首，他告訴我的。（你有無看過林淑娟
    去繳納會錢？）偶而會遇到，他絕對有，百分之百有，我肯
    定。（上訴人：你看過我幾次？）很多次，我不記得看過林
    淑娟幾次。甚至有時候他晚上要去繳納會錢，他會請他兒子
    載他去，他都是去黃清碧的店繳納會錢，因為有時候我去改
    衣服或者是去拿衣服回來改我會遇到。（黃清碧的會有無人
    說要分會？）有，因為當時有二個人同時要標會，就會有可
    能發生這種情形，兩個人分會，因為我跟別人的會也有兩次
    有這種狀況，因為雙方沒有用到很多錢，會首就會協調兩個
    人分會。（林淑娟有無分會的情形？）當時6 月1 日上訴人
    投標的時候我沒有在場，我不知道在場的情形。（你怎麼知
    道上訴人分會的情形？）我問黃清碧的，他告訴我的。8 月
    1 日我有去，要他投標給我，他說人家要用錢」等語在卷（
    見本院卷第79至82頁）。
  (三)互核證人戊○○與己○○之證述內容關於上訴人及戊○○得
    標當期所寫之標金金額、得標日期、2 次分會之情節等陳述
    均大致相符，其中證人己○○提出之互助會單上確有分別寫
    明「林淑娟96. 6.1 3,800 」、「戊○○96.8.13,200 」之
    文義，有證人己○○提出互助會單在卷可參（見本院卷第85
    頁），證人己○○提出之該文書中，己○○亦自承該文字是
    伊自己寫上去等語，關於得標金是會首告知後由伊自己填在
    互助會單上，以該文書之寫就筆跡潦草整齊不一情形而觀，
    應非臨訟偽造之文書記載；且系爭互助會單上並無會員電話
    記載之情事，亦據證人丁○○到庭證述：因會員有人是為存
    私房錢而跟會，故有人會用假名字，亦無留電話，而互助會
    單上之得標人得標日期與金額是會首打電話告訴伊，由伊填
    上等語在卷（見本院卷第67至68頁），核證人丁○○與證人
    己○○所證述關於黃清碧之互助會開標時關於得標人、得標
    日期與金額等事項，均是由會首告知其等後，由其等在自己
    所持有之互助會單寫上得標者之日期與金額之情節而觀，益
    發證明證人己○○提出之互助會單記載應為真實而非虛假，
    況證人戊○○、己○○均經具結作證，應無必要僅為區區數
    萬元之會款而甘冒偽證罪風險而證述不實之詞陷害上訴人，
    故該2 人之證述應可採信。綜上各點，上訴人確有參加系爭
    互助會，並已得標，應可認定為實。
六、綜上，被上訴人依兩造間之系爭合會法律關係及民法第709
    條之九規定，請求上訴人給付會款40,000元，及自起訴狀繕
    本送達翌日（按應為97年4 月17日，但原審利息起訴日自97
    年4 月26日起算雖非起訴狀繕本送達翌日，但因被上訴人並
    未上訴爭執，故本院依法無從審酌之，附此敘明）起至清償
    日止，按週年利率百分之5 計算之利息，為有理由，應予准
    許。原審為被上訴人全部勝訴之判決，並依職權為假執行之
    宣告，核無不合，上訴意旨指摘原判決不當，求予廢棄改判
    ，為無理由，應予駁回。
七、本件事證已臻明確，兩造其餘主張、陳述及立證方法，經核
    於判決不生影響，爰不逐一論列，附此敘明。
據上論結，本件上訴為無理由，依民事訴訟法第436 條之1 第3
項、第449 條第1 項、第78條，判決如主文。
中    華    民    國    99    年    1     月    20    日
                  民事第一庭    審判長法  官  孫國禎
                                      法  官  張以岳
                                      法  官  潘  快
右正本證明與原本無異。
本判決不得上訴。
                                      書記官  黃麗燕
中    華    民    國    99    年    1     月    20    日

司法院資訊處製作；財團法人民間司法改革基金會備份。
